臺灣屏東地方法院民事判決
111年度訴字第386號
原      告  凱基商業銀行股份有限公司


法定代理人  龐德明 Stefano Paolo Bertamini  

訴訟代理人  張恩綺  
            李東銘  
被      告  黃德利  
            黃德成  
            黃美英  
            方黃美惠
            黃美桂即詹黃美桂  

            賴清耀  
            賴水清  
            黃尤松枝
上列當事人間代位請求分割遺產事件，本院於民國111年9月5日
言詞辯論終結，判決如下：
    主      文
被告賴清耀、賴水清應就其被繼承人賴黃美玉所遺坐落屏東縣○○
鎮○○段000地號土地所有權應有部分4分之3之公同共有權，辦理
繼承登記。
被告黃德成、黃美英、方黃美惠、黃美桂應就其被繼承人黃中元
所遺坐落屏東縣○○鎮○○段000地號土地所有權應有部分4分之3之
公同共有權，辦理繼承登記。
被告與黃聖文公同共有坐落屏東縣○○鎮○○段000地號土地所有權
應有部分4分之3，按被告黃德利應繼分8分之1，被告黃德成、黃
美英、方黃美惠、黃美桂應繼分各32分之5，黃聖文及被告賴清
耀、賴水清、黃尤松枝應繼分各16分之1，分割為分別共有。   
  
訴訟費用由被告黃德利負擔8分之1，由被告黃德成、黃美英、方
黃美惠、黃美桂各負擔32分之5，由被告賴清耀、賴水清、黃尤
松枝各負擔16分之1，餘由原告負擔。
    事實及理由
一、本件訴訟繫屬中，原告法定代理人於民國111年7月15日由魏
    寶生變更為龐德明 Stefano Paolo Bertamini，有經濟部11
    1年7月15日經授商字第11101128150號函及公司變更登記表
    在卷可稽（見本院卷第185至190頁），原告新任法定代理人
　　龐德明 Stefano Paolo Bertamini具狀聲明承受訴訟，核與
    民事訴訟法第170條、第175條第1項及第176條規定相符，應
    予准許。又被告黃德利、黃德成、黃美英、賴清耀、賴水清
    、黃尤松枝均未於言詞辯論期日到場，核無民事訴訟法第38
    6條各款所列情形，爰依原告之聲請，由其一造辯論而為判
    決，先予敘明。
二、原告主張：緣訴外人黃聖文積欠伊銀行（原稱萬泰商業銀行
    ，103年11月25日變更名稱為凱基商業銀行）新台幣（下同
    ）15萬2,724元，及其中本金14萬9,901元自94年7月28日起1
    04年8月31日止按週年利率百分之20，自104年9月1日起至清
    償日止按週年利率百分之15計算之利息，經伊銀行聲請本院
    以110年度司執字第18698號民事執行事件執行中。黃聖文之
    祖父黃新枝於89年2月22日死亡，遺有坐落屏東縣○○鎮○○段0
    00地號土地所有權應有部分4分之3（以下簡稱系爭土地應有
    部分），且其祖母黃尤續亦於90年2月28日死亡，系爭土地
    應有部分由其等之子女即黃德雄、賴黃美玉、黃中元及被告
    黃德利、黃德成、黃美英、方黃美惠、黃美桂
　　（即詹黃美桂，110年5月3日撤冠夫姓）因共同繼承而公同
    共有（應繼分各8分之1）。嗣後黃德雄於99年1月12日死亡
    ，由其子黃聖文及妻即被告黃尤松枝共同繼承（其子黃源太
    、黃耀弘均拋棄繼承）；賴黃美玉於100年7月2日死亡，由
    其子即被告賴清耀、賴水清共同繼承（其夫賴順吉已先於86
    年10月27日死亡，子賴文清拋棄繼承）；黃中元亦於109年4
    月22日死亡，由其兄姊即被告黃德成、黃美英、方黃美惠、
    黃美桂共同繼承（其妻林阿玉已先於93年6月16日離婚，子
    黃俊嘉亦已先於104年7月30日死亡，其餘子女、孫子女及兄
    黃德利均拋棄繼承）。合計上開繼承及轉繼承之結果，被告
    黃德成、黃美英、方黃美惠、黃美桂之應繼分各為32分之5
    ，被告黃德利之應繼分為8分之1，黃聖文及被告黃尤松枝、
    黃清耀、黃水清之應繼分各為16分之1。又系爭土地應有部
    分現登記為黃聖文與賴黃美玉、黃中元及被告黃德利、黃德
    成、黃美英、方黃美惠、黃美桂（詹黃美桂）、黃尤松枝公
    同共有，被告賴清耀、賴水清尚未就賴黃美玉所遺系爭土地
    應有部分之公同共有權辦理繼承登記，被告黃德成、黃美英
    、方黃美惠、黃美桂亦尚未就黃中元所遺系爭土地應有部分
    之公同共有權辦理繼承登記，伊銀行雖已聲請本院以110年
    度司執字第18698號對黃聖文所繼承之上開財產為強制執行
    ，惟因黃聖文怠於行使其請求分割遺產之權利，以致伊銀行
    無法就其所繼承之上開財產換價取償，依民法第242條前段
    第1164條規定，伊銀行得代位黃聖文，請求告賴清耀、賴水
    清就其被繼承人賴黃美玉及被告黃德成、黃美英、方黃美惠
    、黃美桂就其被繼承人黃中元所遺系爭土地應有部分之公同
    共有權辦理繼承登記，並請求按各繼承人之應繼分比例，分
    割系爭土地應有部分等情，並聲明：如主文第1、2 、3項所
    示。
三、被告方黃美惠、黃美桂陳稱：其等對於原告代位黃聖文請求
    分割黃新枝所遺系爭土地應有部分，按各繼承人之應繼分比
    例分割為分別共有，並無意見等語，並聲明：原告之訴駁回
    。被告黃德利、黃德成、黃美英、賴清耀、賴水清、黃尤松
    枝則均未於言詞辯論期日到場，亦未提出書狀作何聲明或陳
    述。
四、原告主張：黃聖文之祖父黃新枝於89年2月22日死亡，遺有
    系爭土地應有部分，因繼承及轉繼承之結果，應由黃聖文與
    被告公同共有，其中被告黃德成、黃美英、方黃美惠、黃美
    桂之應繼分各為32分之5，被告黃德利之應繼分為8分之1，
    黃聖文及被告黃尤松枝、黃清耀、黃水清之應繼分各為16分
    之1。但系爭土地應有部分現仍登記為黃聖文與賴黃美玉、
    黃中元及被告黃德利、黃德成、黃美英、方黃美德、黃美桂
    （詹黃美桂）、黃尤松枝公同共有，被告賴清耀、賴水清尚
    未就其被繼承人賴黃美玉所遺系爭土地應有部分之公同共有
    權辦理繼承登記，被告黃德成、黃美英、方黃美惠、黃美桂
    亦尚未就其被繼承人黃中元所遺系爭土地應有部分之公同共
    有權辦理繼承登記。又黃聖文積欠原告14萬9,901元本息，
    原告已聲請本院以110年度司執字第18698號對黃聖文所繼承
    之上開財產為強制執行，惟因系爭土地應有部分仍屬公同共
    有，尚未經分割為分別共有，以致無法換價取償之事實，業
    據其提出臺灣高雄地方法院95年度執字第30363號債權憑證
    、公司變更登記表、土地登記謄本、地籍異動索引、戶籍謄
    本、繼承系統表、本院109年度司繼字第816號、第907號拋
    棄繼承公告（被繼承人黃中元）、本院111年5月12日屏院惠
    家恒100繼747字第1119004797號函（賴文清拋棄繼承）等件
    為證，並經本院調取屏東縣恆春地政事務所受理繼承登記之
    申請資料（被繼承人黃德雄）及本院110年度司執字第18698
    號民事執行事件卷宗查明屬實，且為被告方黃美惠、黃美桂
    所不爭執，其餘被告復已於相當時期受合法之通知，而於言
    詞辯論期日不到場，亦未提出準備書爭執，應視同自認（民
    事訴訟法第280條第3項前段準用同條第1項前段規定），則
    原告主張之事實，自堪信為實在。
五、按債務人怠於行使其權利時，債權人因保全債權，得以自己
    之名義，行使其權利；繼承人得隨時請求分割遺產，但法律
    另有規定或契約另有訂定者，不在此限，民法第242條前段
    及第1164條定有明文。又繼承人如欲終止其間之公同共有關
    係，惟有以分割遺產之方式為之。終止遺產之公同共有關係
    ，應以分割方式為之，將遺產之公同共有關係終止，改為分
    別共有關係，性質上屬分割遺產方法之一（最高法院82年度
    台上字第748 號判決參照）。分割共有物既對物之權利有所
    變動，即屬處分行為之一種，凡因繼承於登記前已取得不動
    產物權者，其取得雖受法律之保護，不以其未經繼承登記而
    否認其權利，但繼承人如欲分割其因繼承而取得公同共有之
    遺產，因屬於處分行為，依民法第759條規定，自非先經繼
    承登記，不得為之。且為訴訟經濟計，當事人以一訴請求辦
    理繼承登記並為分割之請求，應無不可（最高法院68年度第
    13次民事庭庭推總會議決議㈡及69年台上字第1012號判例意
    旨參照）。如前所述，被告賴清耀、賴水清尚未就其被繼承
    人賴黃美玉所遺系爭土地應有部分之公同共有權辦理繼承登
    記，被告黃德成、黃美英、方黃美惠、黃美桂亦尚未就其被
    繼承人黃中元所遺系爭土地應有部分之公同共有權辦理繼承
    登記，且原告已聲請對黃聖文因繼承所取得系爭土地應有部
    分之公同共有權為強制執行，則原告因黃聖文怠於行使其請
    求分割遺產之權利，依民法第242條前段及第1164條規定，
    代位黃聖文，請求被告賴清耀、賴水清就其被繼承人賴黃美
    玉所遺系爭土地應有部分之公同共有權辦理繼承登記，暨請
    求被告黃德成、黃美英、方黃美惠、黃美桂就其被繼承人黃
    中元所遺系爭土地應有部分之公同共有權辦理繼承登記，並
    請求將被告與黃聖文公同共有系爭土地應有部分，按前述各
    繼承人之應繼分比例，分割為分別共有，於法洵屬有據。
六、綜上所述，本件原告依民法第242條前段及第1164條規定，
    代位其債務人黃聖文，請求被告賴清耀、賴水清就其被繼承
    人賴黃美玉所遺系爭土地應有部分之公同共有權辦理繼承登
    記，暨請求被告黃德成、黃美英、方黃美惠、黃美桂就其被
    繼承人黃中元所遺系爭土地應有部分之公同共有權辦理繼承
    登記，並請求將被告與黃聖文公同共有系爭土地應有部分，
    按被告黃德利應繼分8分之1，被告黃德成、黃美英、方黃美
    惠、黃美桂應繼分各32分之5，黃聖文及被告賴清耀、賴水
    清、黃尤松枝應繼分各16分之1，分割為分別共有（分割後
    被告黃德利之應有部分為32分之3，被告黃德成、黃美英、
    方黃美惠、黃美桂之應有部分各為128分之15，黃聖文及被
    告賴清耀、賴水清、黃尤松枝之應有部分各為64分之3），
    為有理由，應予准許。
七、據上論結，本件告之訴為有理由，依民事訴訟法第385條第1
    項前段、第78條、第80條之1、第85條第1項但書，判決如主
    文。
中　　華　　民　　國　　111 　年　　9 　　月　 16 　　日
                  民事第二庭    法　官　凃春生
正本係照原本作成。
如不服本判決，應於收受送達後20日內向本院提出上訴書狀，其
未表明上訴理由者，應於提出上訴後20日內向本院補提理由書狀
（均須按他造當事人之人數附繕本）。
中　　華　　民　　國　　111 　年　　9 　　月　 16 　　日
                                書記官　鍾小屏